臺灣高雄地方法院刑事判決　　　　　　　　93年度易字第35號
公　訴　人　臺灣高雄地方法院檢察署檢察官
被　　　告　丙○○　男　43歲.
選任辯護人　黃東璧律師
上列被告因違反著作權法案件，經檢察官提起公訴（92年度偵字
第7621號），本院判決如下：
    主  文
丙○○被訴違反商標法部分無罪。
被訴違反著作權法部分公訴不受理。
    理  由
壹、無罪部分：
一、公訴意旨略以：被告丙○○為奇瑩國際有限公司（下稱奇瑩
    公司）之總經理，亦為該公司之實際負責人，明知海禔茵生
    化科技有限公司（原名珊拉娜國際有限公司，下稱海禔茵公
    司）已取得德國Ｍｅｒｋ大藥廠獨家授權「ＡＳＣ─III」系
    列化妝產品之販售及代理權，且「ＡＳＣ─III」文字係由紐
    堡國際貿易有限公司（下稱紐堡公司）向經濟部智慧財產局
    申請取得商標專用權，指定使用於化妝品、香皂、洗面皂、
    洗面乳等商標法施行細則第49條第3 類之商品，專用期間自
    民國86年3 月1 日起至96年2 月28日止，並自86年11月間起
    （起訴書誤載為91年11月1 日）授權告訴人海禔茵公司使用
    。丙○○竟意圖欺騙他人，於91年9 月間，在奇瑩公司所生
    產之同類化妝品之包裝、標帖上使用近似於上開「ＡＳＣ
    ─III」商標之「ＢＩＯ─ＡＳＣ─３」文字，致與海禔茵公
    司之「ＡＳＣ─III」系列化妝產品產生混淆，因認被告涉犯
    92年11月28日修正公布之商標法第81條第1 款之罪（起訴書
    漏載第1 款，另依起訴書犯罪事實欄之記載，並未敘及被告
    有何販賣仿冒商標商品之情事，檢察官於證據並所犯法條欄
    記載商標法第82條，應係贅載）等語。
二、按犯罪事實應依證據認定之，無證據不得認定其犯罪事實；
    又不能證明被告犯罪者，應諭知無罪之判決，刑事訴訟法第
    154 條第2 項、第301 條第1 項分別定有明文。次按刑事訴
    訟法上所謂認定犯罪事實之證據，係指足以認定被告確有犯
    罪行為之積極證據而言，該項證據自須適合於被告犯罪事實
    之認定，始得採為斷罪資料。如未能發現相當證據，或證據
    不足以證明，自不能以推測或擬制之方法，以為裁判之基礎
    。又刑事訴訟上證明之資料，無論其為直接或間接證據，均
    須達於通常一般之人均不致有所懷疑，而得確信其為真實之
    程度，始得據為有罪之認定，若其關於被告是否犯罪之證明
    未能達此程度，而有合理性懷疑之存在，致使無從形成有罪
    之確信，根據「罪證有疑，利於被告」之證據法則，即不得
    遽為不利被告之認定，此分別有最高法院著有29年度上字第
    3105號、40年臺上字第86號、76年臺上字第4986號判例可資
    參照。又檢察官對於起訴之犯罪事實，應負提出證據及說服
    之實質舉證責任，倘其所提出之證據，不足為被告有罪之積
    極證明，或其指出證明之方法，無從說服法院以形成被告有
    罪之心證，基於無罪推定之原則，自應為被告無罪判決之諭
    知，最高法院92年臺上字第128 號判例足資參照。又商標法
    雖於92年4 月29日經立法院三讀通過修正，並於92年11月28
    日施行，而公訴人指訴被告涉有修正後商標法第81條第1 款
    之罪，原規定於修正前商標法第62條。又依修正前之商標法
    第23條第1 項規定，凡以善意且合理使用方法表示自己之姓
    名、名稱或其商品之名稱、形狀、品質、功用、產地或其他
    有關商品本身之說明，附記於商品之上，非作為商標使用者
    ，不受他人商標專用權之效力所拘束。修正後該條項變更為
    第30條第1 項第1 款規定，凡以善意且合理使用之方法，表
    示自己姓名、名稱或其商品或服務之名稱、形狀、品質、功
    用、產地或其他有關商品或服務本身之說明，非作為商標使
    用者，不受他人商標權之效力所拘束。比較修正前後之意旨
    ，除增加「服務」之文字外，其餘內容大致相同，均屬行為
    人免責之規定。
三、公訴人認被告涉有上開違反商標法犯嫌，係以「ＡＳＣ─III
    」商標，係由紐堡公司向經濟部智慧財產局申請取得商標專
    用權，並授權海禔茵公司使用該商標，有中華民國商標註冊
    證及授權書各一紙在卷可憑。被告於其生產之產品上印有「
    Ｐ＆Ｅ」ＰＲＯＢＬＥＭ　ＥＸＰＥＲＴ為商標，然於該字
    樣下更印有「ＢＩＯ─ＡＳＣ─３」字樣，在外觀上與「Ｐ
    ＆Ｅ」商標並列，顯然有表彰自己營業商品之意思，且足以
    使一般商品購買人認識其為表彰商品之標識，而認定為構成
    商標之一部，且奇瑩公司之價目表、宣傳廣告、訂貨單、客
    戶對帳單、送貨單上均使用並印製「ＡＳＣ─III」字樣，應
    可認定被告有將商標「ＡＳＣ─III」當商標使用之事實；再
    「ＢＩＯ─ＡＳＣ─３」與「ＡＳＣ─III」圖樣，自客觀上
    於異時異地隔離觀察之，應可認定其有使一般商品購買人產
    生混淆誤認之虞而構成近似商標，此亦有經濟部智慧財產局
    92智商0941字第9280352820號函可佐等為其主要之論據。訊
    據被告固坦承伊係奇瑩公司之實際負責人，而「ＡＳＣ─III
    」商標圖樣係由紐堡公司向經濟部智慧財產局申請取得商標
    專用權，指定使用於化妝品、香皂、洗面皂、洗面乳等商標
    法施行細則第49條第3 類之商品，專用期間自86年3 月1日
    起至96年2 月28日止，及奇瑩公司所生產之同類化妝品之包
    裝、標帖上使用「ＢＩＯ─ＡＳＣ─３」之商標圖樣等情，
    惟堅決否認有何違反商標法犯行，辯稱：奇瑩公司係以「Ｐ
    ＆Ｅ」為註冊商標，使用於所生產之包裝上，並未使用「Ａ
    ＳＣ─III」為商標，而「ＡＳＣ─III」係德國Ｍｅｒｋ藥廠
    研發之成分，可以刺激膠原蛋白增生之成分，伊於產品上記
    載「ＡＳＣ─３」係表示產品含有「ＡＳＣ─III」成分，並
    非當作商標性質使用，伊並未違反商標法等語。經查：
  (一)紐堡公司確已就「ＡＳＣ─III」向經濟部智慧財產局申請商
    標，獲核准註冊在案，指定使用於化妝品、香皂、洗面皂、
    洗面乳等商標法施行細則第49條第3 類之商品，專用期間自
    86年年3 月1 日至96年2 月28日止，並於86年11月間起授權
    告訴人海禔茵公司使用乙節，業據證人紐堡公司及海禔茵公
    司負責人甲○○於本院審理時證述明確（見本院卷第247 頁
    至第248 頁），並有中華民國商標註冊證1 紙在卷可稽（見
    警卷第32頁）。又奇瑩公司所生產同類化妝品之包裝、標帖
    上使用「ＢＩＯ─ＡＳＣ─３」文字乙節，為被告所自承，
    復有奇瑩公司所生產之化妝品24瓶及包裝盒3000紙扣案可佐
    ，上開事實均堪認定。
  (二)按商標之使用，應具表彰自己營業商品之意思，且在客觀上
    足以使一般商品購買人認識其為表彰商品之標誌，並得藉以
    與他人之商品相區別，為商標法第2 條、第5 條規定意旨所
    示，其標示與修正後商標法第30條第1 項之使用人主觀並無
    做為商標使用之意思，一般商品購買人客觀上亦不認為係商
    標使用之普通使用，尚屬有別。又商標圖樣之近似，以具有
    普通知識之購買人，異時異地於購買時施以普通所用之注意
    ，有無混同誤認之虞判斷之。經比較奇瑩公司於所生產之化
    妝品之包裝、標帖上使用「ＢＩＯ─ＡＳＣ─３」文字（見
    偵卷第107 頁），與「ＡＳＣ─III」商標（見偵卷第102 頁
    ）相較，前者僅多了「ＢＩＯ」（即生命、生物之義）三個
    英文字母，並將羅馬數字之「III」修改為阿拉伯數字「３」
    ，二者構圖意匠相仿，異時異地於購買時施以普通所用之注
    意，而有發生混淆誤認之虞，應構成近似；又公訴人委請經
    濟部智慧財產局鑑定之結果，亦同此見解，有該局92年7 月
    25 日 （92）智商0941字第9280352820號函1 份在卷可稽（
    見偵卷第157 頁至第158 頁）。
  (三)「ＡＳＣ─III」係德國Ｍｅｒｋ藥廠實驗室經多年之研究開
    發，以尖端科技成功研發出之特殊成分，係一種新的活性成
    分，可以活化皮膚，刺激膠原蛋白增生乙節，有「ＡＳＣ─
    III」研究資料在卷可佐（見偵卷第25頁至第45頁、本院卷第
    79頁至第108 頁），又觀諸被告所提出之其他廠商化妝品包
    裝盒及產品說明書上，均有「「ＡＳＣ─III」字樣之記載，
    有包裝盒1 個及產品說明書1 份在卷可佐（見偵卷第21 頁
    、本院卷第258 頁），是以，「ＡＳＣ─III」確係化妝品業
    界所使用之成分。再者，奇瑩公司擁有「Ｐ＆Ｅ」商標專用
    權，有中華民國商標註冊證1 份在卷可佐（見偵卷第22頁）
    ，而扣案奇瑩公司所生產之化妝品包裝，均標示加大、加粗
    之「Ｐ＆Ｅ」字體，而於「Ｐ＆Ｅ」下附記字體較小之「Ｂ
    ＩＯ─ＡＳＣ─３」字樣，奇瑩公司未於產品上以特別或顯
    著之方法標示「ＡＳＣ─III」字樣，並於產品包裝上表明係
    奇瑩公司所代理之產品，此有奇瑩公司所生產之化妝品24瓶
    扣案可稽，顯見奇瑩公司係以普通之使用方法將「ＡＳＣ─
    III」表示於商品中，做為其產品之功能說明，以強調所生產
    之化妝品含有「ＡＳＣ─III」成分，並非將「ＡＳＣ─III」
    做為商標使用，甚為顯然；又扣案之奇瑩公司價目表、宣傳
    廣告、訂貨單、客戶對帳單、送貨單上雖均印製「ＡＳＣ
    ─III」字樣，惟此亦僅係商品名稱之介紹、價格之標示，強
    調產品含有「ＡＳＣ─III」成分，並非屬商標之使用，附此
    敘明（按公訴人並未於起訴書之犯罪事實欄提及被告於奇瑩
    公司價目表、宣傳廣告、訂貨單、客戶對帳單、送貨單上印
    製「ＡＳＣ─III」文字，此部分應未據提起公訴）。
 (四)綜上所述，奇瑩公司以普通之使用方法，將產品含有「ＡＳ
   Ｃ─III」成分為商品本身之說明，附記於所生產之化妝品包
   裝及標帖上，即係以善意且合理使用之方法使用「ＡＳＣ─
   III」商標，而非將之作為商標使用，依前開說明自不受自訴
   人商標專用權之效力所拘束。是以，被告之使用ＢＩＯ─Ａ
   ＳＣ─３」字樣，並無侵害告訴人商標之情事，即不能科以
   被告違反商標法之刑責。茲因公訴人對於起訴之犯罪事實既
   應負提出證據及說服之實質舉證責任，本案公訴人認被告所
   涉犯嫌所憑之證據，尚無從說服本院達於通常一般之人均不
   致有所懷疑，而得確信其為真實之程度，依刑事訴訟制度「
   倘有懷疑，即從被告之利益為解釋」、「被告應被推定為無
   罪」之原則，即難據以為被告不利認定，自屬不能證明被告
   犯罪，依前開之說明，自應為被告無罪之諭知。
貳、公訴不受理部分：
一、公訴意旨略以：被告明知海禔茵公司所製作之「ＡＳＣ─III
    」產品ＤＭ內容，係委託多位醫師、博士所作之研究及評論
    報告，而享有著作財產權之語文著作，竟未得海禔茵公司之
    同意或授權下，重製於其所製作之產品ＤＭ及「ＢＩＯ─Ａ
    ＳＣ─３」系列產品簡介，因認被告涉犯92年7 月9 日修正
    公布前之著作權法第91條第1 項之罪等語。
二、按告訴乃論之罪，告訴人於第一審辯論終結前，得撤回其告
    訴；又告訴經撤回者，法院應諭知不受理之判決，刑事訴訟
    法第238 條第1 項、第303 條第3款分別定有明文。
三、本件被告因涉嫌違反著作權法第91條第1 項案件，經檢察官
    提起公訴，依著作權法第100 條之規定告訴乃論之罪。茲據
    告訴人於94年5 月2 日具狀撤回告訴，有撤回告訴狀一份在
    卷可稽（見本院卷第286-1 頁），揆諸前開說明，爰諭知不
    受理之判決。
據上論斷，應依刑事訴訟法第301 條第1 項、第303 條第3 款，
判決如主文。
本件經檢察官乙○○到庭執行職務。
中　　華　　民　　國　　94　　年　　5 　　月　　19　　日
                  刑事第十六庭  審判長法  官  施柏宏
                                      法  官  陳億芳
                                      法  官  洪能超
以上正本證明與原本無異。
如不服本判決，應於判決送達後10日內，向本院提出上訴狀。
中　　華　　民　　國　　94　　年　　5 　　月　　19　　日
                                      書記官  曾小玲
